臺灣高等法院臺中分院民事判決
111年度上字第2號
上  訴  人  陳靜怡  
                      送達代收人  徐嘉欣  
訴訟代理人  羅閎逸律師
            詹明潔律師
被 上訴 人  賴麗如  

上列當事人間請求拆屋還地事件，上訴人對於中華民國110年10
月28日臺灣臺中地方法院109年度訴字第1125號第一審判決提起
上訴，本院於111年9月21日言詞辯論終結，判決如下：
    主  文
上訴駁回。
第二審訴訟費用由上訴人負擔。
    事實及理由
一、被上訴人主張：
    兩造皆為坐落臺中市○區○○段0○○00000000地號土地(下稱系
    爭土地)共有人，上訴人未經全體共有人同意，竟在其所有1
    663建號建物(門牌英士路106巷31號，下稱甲建物)旁，以如
    臺中市中正地政事務所收件文號民國110年1月18日正土測字
    第10600號土地複丈成果圖所示編號109-113⑴部分、面積54
    平方公尺之車庫建物(下稱系爭車庫，占用基地下稱系爭坵
    塊)，無權占用屬防火巷之系爭坵塊。爰依民法第767條第1
    項前段、中段、第821條規定，請求上訴人拆除系爭車庫，
    並將系爭坵塊返還全體共有人等語。
二、上訴人則以：
　　系爭土地上之公寓大樓(下稱系爭公寓)於68年3月12日建築
    完成，依當初設計與其後實際使用情形，可知2樓以上住戶
    不使用1樓住戶之門戶進出，1樓住戶亦不使用2樓以上之樓
    梯間進出，亦即系爭公寓全體共有人均同意1樓住戶可使用1
    樓其餘空地，此由被上訴人所有1581建號建物(門牌英士路1
    06巷11號，下稱乙建物)，亦使用屋前空地，亦可明瞭。依
    此，可認系爭公寓共有人已成立明示或默示分管契約。而甲
    建物與系爭車庫產權歷年來均屬上訴人家族所有，上訴人本
    於分管契約，延續前手使用系爭坵塊，自非無權占有。被上
    訴人應受分管契約之拘束，不得請求拆屋還地等語，資為抗
    辯。
三、原審為上訴人敗訴判決，上訴人全部提起上訴；兩造聲明如
    下：
  ㈠上訴人之上訴聲明：
  ⒈原判決廢棄。
  ⒉被上訴人在第一審之訴及假執行之聲請均駁回。
  ㈡被上訴人之答辯聲明：
　  上訴駁回。 
四、兩造不爭執事項：
  ㈠兩造皆為系爭土地之共有人(見原審卷第153-155頁)。
  ㈡甲建物及系爭土地應有部分55分之1原為上訴人配偶林易成
　  之祖父林金忠所有，其後移轉登記予上訴人之兄陳振中取得
　  ；上訴人則於106年7月17日以買賣為原因，並於106年9月7
　  日登記取得其所有權(見原審卷第153頁、本院卷第73-82頁)
　  。
  ㈢被上訴人於106年7月4日以拍賣為原因，並於106年7月16日
    登記取得乙建物及系爭土地應有部分55分之2(見原審卷第19
    頁、本院卷第54頁)。
  ㈣系爭車庫為甲建物之增建部分，已由上訴人取得事實上處分
    權(見原審卷第197-213頁、本院卷第73-82頁)。
五、兩造爭執事項：
  ㈠兩造前手就系爭坵塊是否成立由甲建物所有人使用之分管契
　  約？
  ㈡被上訴人依民法第767條第1項前段、中段、第821條規定，
　  請求上訴人拆除系爭車庫，並將系爭坵塊返還全體共有人，
    有無理由？
六、本院之判斷：
　㈠分管部分：
　⒈按各共有人按其應有部分，對於共有物之全部雖有使用收益
    之權，惟共有人對共有物之特定部分使用收益，仍須徵得他
    共有人全體之同意，非謂共有人得對共有物之全部或任何一
    部有自由使用收益之權利(最高法院62年度台上字第1803號
    判決參照)。又占有人對土地所有權存在之事實無爭執，而
    僅以非無權占有為抗辯者，占有人應證明其取得占有係有正
    當權源(最高法院85年度台上字第1120號判決參照)。共有物
    分管契約，固包含明示與默示之意思表示。然所謂默示之意
    思表示，係指依共有人之舉動或其他情事，足以間接推知其
    效果意思者而言；若單純之沈默，除有特別情事，依社會觀
    念可認為一定意思表示者外，不得謂為默示之意思表示(最
    高法院29年渝上字第762號判決先例參照)。對無權占有人之
    使用未加異議，僅單純沈默而未為制止者，不生任何法律效
    果，亦非默許同意繼續使用(最高法院83年度台上字第237號
    判決參照)。經查：
　⑴系爭土地乃系爭公寓全體住戶共有公寓大廈之基地(其上共4
　　0筆建號建物，見原審卷第153頁)，為上訴人所不爭執，且
　　系爭坵塊位於甲建物旁，並非出入必經之屋前空地，又系爭
　　車庫之構造為磚造鐵皮屋，並以鐵捲門管制內外進出(見原
    審卷第93-94頁之現場列印照片)，顯然由上訴人以排他性方
　　式分管專用，且被上訴人自認僅止於1樓住戶分管屋前空地
　　而已，不含系爭坵塊與其餘空地(見本院卷第53、157-158頁
　　)，是上訴人主張就其分管系爭坵塊或有專用權等情，自應
　　負舉證責任。
　⑵上訴人主張其分管系爭坵塊，無非以系爭公寓自建造完成迄
    今，均由1樓住戶(含兩造)使用屋前空地，並舉系爭公寓其
    他共有人黃○○、吳○○之證言，及聲請向臺中市政府都市發展
    局(下稱都發局)調取系爭公寓之建造執照(中工建字第858
    號)與使用執照(中工建使用第497號)，為其主要之論據。
　⑶法律不溯及既往固為法律適用之基本原則，惟此原則應僅限
　　於一次性事項發生在立法之前，不受新法拘束，至持續性事
　　項則不在此限，仍應自新法生效後適用之。準此，系爭公寓
　　固於公寓大廈管理條例(下稱管理條例)84年6月30日生效前
　　，即68年3月12日建築完成(見本院卷第73頁)，惟關於管理
　　委員會之組成、區分所有權人會議之程序與決議方式、相鄰
　　住戶關係、共用部分之管理使用與維護...等持續性事項，
　　仍適用管理條例規定，應無疑義。
　⑷依建築法第11條第3項「應留設之法定空地，非依規定不得
　　分割、移轉，並不得重複使用；其分割要件及申請核發程序
　　等事項之辦法，由中央主管建築機關定之」、管理條例第58
　　條第2項「公寓大廈之起造人或建築業者，不得將共用部分
　　，包含法定空地、法定停車空間及法定防空避難設備，讓售
　　於特定人或為區分所有權人以外之特定人設定專用使用權或
　　為其他有損害區分所有權人權益之行為」規定，可知法定空
　　地不可能由特定人單獨取得所有權，原始起造人或建築業者
　　亦不得將法定空地設定專用使用權予特定人。觀諸都發局檢
　　送系爭公寓之建造執照與使用執照，其中所附藍澄雄建築師
　　事務所68年3月10日(系爭公寓)建物配置圖顯示，系爭坵塊
　　屬法定空地(見本院卷第159頁)，足見上訴人抗辯系爭公寓
　　建造伊始，即規劃由甲建物所有人使用系爭坵塊云云，應無
　　依據，洵難採認。
　⑸公寓大廈共用部分供特定區分所有人專用，須經約定，其約
    定方式有三，其一依民法第819條第2項或土地法第34條之1
    第1項規定，分別取得全體共有人或多數共有人之同意，其
    二依民法第799條第3項或管理條例第23條規定成立之規約，
    其三依讓售契約，即公寓大廈之原始出賣人(通常為建商)，
    於分批出售時，以定型化契約約定特定區分所有權人對於法
    定空地或庭院或屋頂等共用部分有專用權。上訴人雖主張其
     分管系爭坵塊云云，惟系爭坵塊既屬法定空地，且系爭公
    寓建物配置圖與相關圖說，均未載明系爭坵塊之專用權歸屬
    甲建物所有人。此外，未據上訴人舉證證明有何規約或區分
    所有權人會議決議，允許甲建物所有人分管或專用系爭坵塊
    ，益徵上訴人主張甲建物所有人分管系爭坵塊乙節，要難採
    認。
　⑹黃○○於原審證稱：伊自83年間退伍後始入住系爭公寓，入住
    前系爭車庫已存在，不知何時興建，伊與其他共有人不曾討
    論系爭土地共用部分如何使用等語(見原審卷第258-260頁)
    ；吳○○於原審則證稱：伊於83年間入住系爭公寓，當時系爭
    車庫已建成，不知何時興建，未注意系爭車庫坐落系爭土地
    上，且系爭土地共有人未協商土地如何使用等語(參原審卷
    第261-263頁)。準此證言，可知黃○○與吳○○均非系爭公寓原
    始共有人，無從證明彼時共有人間有何分管合意，亦不知系
    爭車庫有無占用系爭土地，益徵其他共有人僅係長年未就系
    爭坵塊行使權利，而屬單純沉默，自難肯認有默示分管之情
    。
　⑺上訴人雖辯稱被上訴人亦使用乙建物屋前空地，故伊可使用
    系爭坵塊云云。惟上訴人除使用甲建物屋前空地外，亦使用
    系爭坵塊，而系爭坵塊乃位於甲建物旁，原設計主要供作防
    火巷使用，自不得以其他1樓住戶亦使用屋前空地，據以推
    認上訴人有權使用屬防火巷之系爭坵塊。
　⒉從而，上訴人既未能就甲建物所有人分管系爭坵塊乙節，舉
    證以實其說，自難肯認其此部分主張為真實。　
　㈡拆屋還地部分： 
　⒈按所有人對於無權占有或侵奪其所有物者，得請求返還之。
    對於妨害其所有權者，得請求除去之。各共有人對於第三人
    ，得就共有物之全部為本於所有權之請求。但回復共有物之
    請求，僅得為共有人全體之利益為之，民法第767條第1項前
    段、中段、第821條分別定有明文。又按法定空地依建築法
    第11條規定，係屬建築基地之一部分，其於建築基地建築使
    用者，應留設一定比例面積之空地，旨在維護建築物便於日
    照、通風、採光、防火等，以增進建築物使用人之舒適、安
    全、衛生等公共利益。倘建築物所有人於法定空地上增建或
    添設其他設施，違背留設法定空地之目的，土地所有人究非
    不得對之行使妨害除去請求權(最高法院107年度台上字第11
    64號判決參照)。
　⒉查上訴人既未能證明使用系爭坵塊之正當權源，再佐以系爭
    坵塊既屬法定空地，其留設之目的，除供防火間隔使用外，
    尚可供建築物便於日照、通風、採光等用途，以增進建築物
    使用人之舒適、安全、衛生等公共利益。是上訴人未合法取
    得系爭坵塊之專用權，而擅自沿襲其前手繼續以系爭車庫占
    用系爭坵塊，已違背留設法定空地之目的。被上訴人主張上
    訴人所為，屬無權占有，且妨害住戶所有權之行使，應可採
    認。
　⒊從而，被上訴人本於前述所有人(共有人)物上請求權規定，
    請求上訴人拆除系爭車庫，並返還系爭坵塊，即有憑據。　
七、綜上所述，被上訴人依民法第767條第1項前段、中段、第82
    1條規定，請求上訴人拆除系爭車庫，並將系爭坵塊返還全
    體共有人，自屬正當，應予准許。從而原審為上訴人敗訴之
    判決，並無不合。上訴論旨指摘原判決不當，求予廢棄改判
    ，為無理由，應駁回上訴。
八、本件事證已臻明確，兩造其餘之攻擊或防禦方法及所用之證
    據，經本院斟酌後，認為均不足以影響本判決之結果，爰不
    逐一論列，附此敘明。
九、據上論結，本件上訴為無理由，依民事訴訟法第449條第1項
    、第78條，判決如主文。
中　　華　　民　　國　　111 　年　　10　　月　　12　　日
    　　      民事第二庭  審判長 法　官  楊 國 精
   　　　　　　　　　　　　　　  法　官  林 筱 涵
      　　　　　　　　　　       法  官  陳 正 禧   
正本係照原本作成。             
如不服本判決，應於收受送達後二十日內向本院提出上訴書狀，
其未表明上訴理由者，應於提出上訴後二十日內向本院補提理由
書狀（均須按他造當事人之人數附繕本）。因疫情而遲誤不變期
間，得向法院聲請回復原狀。
上訴時應提出委任律師或具有律師資格之人之委任狀。委任有律
師資格者，另應附具律師資格證書及釋明委任人與受任人有民事
訴訟法第四百六十六條之一第一項但書或第二項所定關係之釋明
文書影本。如委任律師提起上訴者，應一併繳納上訴裁判費。

                                 書記官  陳 三 軫   
　　　　　　　　　　　　　　　　　　　　　　　　　　　　
中　　華　　民　　國　　111 　年　　10　　月　　12　　日